臺灣桃園地方法院民事判決　　　　　　　99年度訴字第1771號
原　　　告　洪志平
訴訟代理人　洪振秩
　　　　　　趙成鳳
被　　　告　孟慶明
　　　　　　孟慶平
上　一　人
訴訟代理人　王美琇
被　　　告　史文得
　　　　　　孟慶芳
上四人共同
訴訟代理人　蕭佳灶律師
上列當事人間請求損害賠償事件，於民國100 年01月24日言詞辯
論終結，本院判決如下：
    主      文
原告之訴及假執行之聲請均駁回。
訴訟費用由原告負擔。
    事實及理由
一、原告主張略以：
  (一)訴外人東艷企業股份有限公司（下稱東艷公司）於民國88年
    間與原告及訴外人盧定乾簽訂「生產技術及專利權轉移契約
    書」（下稱系爭契約），向原告及盧定乾購買電暖爐之研發
    成果及專利權，約定價金為新台幣（下同）1 千萬元，分4
    期支付，每期250 萬元（原告與盧定乾各125 萬元），嗣東
    艷公司雖曾給付第1 期款，惟自90年12月31日起即未依約給
    付第2 至4 期款。原告就第2 、3 期款各125 萬元分別提起
    民事訴訟，先後經本院判決東艷公司應給付原告上開款項及
    利息確定在案（91年度重訴字第430 號、92年度訴字第1022
    號），然東艷公司迄今仍未依約或依確定判決給付第2 至4
    期款各125 萬元及利息予原告。
  (二)嗣經原告查訪，東艷公司曾於90年間辦理增資，該年度結算
    仍有資產7 千餘萬元，90年12月14日之銀行存款結餘為1 千
    萬1 千元，以當時東艷公司資產總額7,178 萬元，扣除債務
    後，股東權益應有1,641 萬元，因此當時東艷公司資產淨值
    絕對超過原告對該公司之債權額375 萬元。然被告孟慶明、
    孟慶平及史文得為東艷公司之董事，於東艷公司依法應給付
    且有能力給付原告上開款項及利息時，竟刻意拒不付款，復
    將東艷公司自94年起實際停止營業迄今，且於停業期間竟無
    端使東艷公司7 千餘萬元之資產頓減為16萬餘元（東艷公司
    96年及97年資產負債表中並未列舉對原告之負債），資產去
    向不明，而被告孟慶芳係東艷公司之監察人，依法應監督公
    司業務之執行、調查公司相關財務狀況及查核簿冊文件，然
    卻未予以監督及查核，被告違法隱匿負債及刻意不給付應付
    款且涉嫌製作不實會計帳冊，致原告債權無法自東艷公司獲
    償，共計損失如聲明第1 項所示之金額及利息，被告負責執
    行東艷公司業務，依公司法第8 條、第23條及民法第184 條
    規定，應連帶對原告負侵權行為損害賠償責任；且縱認該期
    間東艷公司發生資產減少而不足清償債務之情形，被告孟慶
    明、孟慶平及史文得明知東艷公司財產不足清償債務時，依
    民法第35條規定，應即聲請破產，卻不為之，被告孟慶芳又
    怠於監督及查核，致原告債權損害，被告仍應就原告所受之
    損害，負連帶賠償責任。
  (三)爰依公司法第23條、民法第35條、第184 條規定，提起本件
    訴訟。聲明：1.被告應連帶給付原告375 萬元，及其中125
    萬元自91年01月01日起、其中125 萬元自95年05月02日起、
    又其中125 萬元自起訴狀繕本送達翌日起，均至清償日止，
    按年息5 ％計算之利息。2.願供擔保請准宣告假執行。
  (四)對於被告之抗辯，原告另陳述如下：
  1.被告孟慶平、孟慶芳雖辯稱其等遭冒名登記為東艷公司之董
    監事，故不負賠償責任等語。惟被告孟慶平、孟慶芳從未補
    發身分證，自不可能被他人冒用，原告已窮盡舉證責任，被
    告孟慶平、孟慶芳依民事訴訟法第277 條但書規定，應舉證
    證明其等於85年至95年間不曾向東艷公司領取股東紅利及董
    監事報酬。況且公司依法登記事項一經登記即有公信力，已
    登記事項有變更，非經登記不得對抗第三人，亦即新變更登
    記事項不溯既往，以免影響原登記之公信力。
  2.被告稱92年間因東艷公司存貨等遭協力廠商搬走，以致於帳
    冊遺失一節，惟若帳冊果於92年間遺失，則被告何以仍能於
    92年底編造東艷公司資產負債表？可見被告所稱帳冊遺失並
    非事實，依民事訴訟法第344 條規定，被告仍有提出東艷公
    司帳冊之義務，如其不提出，應依同法第345 條規定處理。
  3.公司法第23條第2 項規定，為無過失責任，最高法院73年台
    上字第4345號判決同揭其旨，如有民法第35條第2 項所定情
    形，董事應聲請宣告破產，如不遵守此義務，則應依上開公
    司法規定負賠償責任，故被告除非證明其未聲請破產有不可
    抗力之原因始得免責。又東艷公司欠債不還，違反民法第14
    8 條第2 項及第220 條第1 項規定，依上開公司法規定，被
    告亦應對原告負賠償之責。
二、被告抗辯略以：
  (一)被告孟慶平答辯部分：
  1.東艷公司未經被告孟慶平同意，冒用被告孟慶平名義登記為
    該公司之董事，被告孟慶平直至98年12月間收受原告委任律
    師所發律師函，始知自己遭冒名登記為東艷公司之董事，為
    此提起確認董事委任關係不存在之訴，經本院以99年度訴字
    第1 號判決被告孟慶平與東艷公司間董事之委任關係不存在
    確定，並由經濟部核准撤銷東艷公司有關被告孟慶平之董事
    職務部分登記。被告孟慶平從未參加東艷公司任何會議，對
    於東艷公司簽訂系爭契約、辦理增資及解散等事，亦均不知
    情，原告對於被告孟慶平之請求為無理由。
  2.答辯聲明：原告之訴及其假執行之聲請均駁回。如受不利之
    判決，願供擔保請准宣告免為假執行。
  (二)被告共同答辯部分：
  1.依公司法第23條、民法第35條規定，負損害賠償責任者，須
    為對於公司業務之執行有違背法令致他人受有損害之公司負
    責人，或為有過失之董事，始足當之。惟東艷公司為被告孟
    慶明與其配偶即被告史文得所設立之家族小公司，設立時由
    被告孟慶明及史文得擔任董事為實際經營者，被告孟慶平為
    掛名之董事、被告孟慶芳為掛名之監察人，均未參與東艷公
    司之經營與業務之執行，亦無造成原告損害之可能，原告對
    於被告孟慶平、孟慶芳之請求為無理由。
  2.東艷公司於90年12月14日固有增資1 千萬元，且在銀行存款
    結餘為1 千萬1 千元，惟當時增資1 千萬元乃用於生產系爭
    契約之專利權產品所需購置材料、配備（詳被證二東艷公司
    91年12月31日資產負債表所載科目流動資產、存貨、原料部
    分），然因系爭契約之專利技術不成熟、不安全，陸續發生
    產品燒燬等瑕疵，嚴重影響安全，甚至造成火災事故，致遭
    退貨及滯銷而全部虧損掉。至於東艷公司90年12月14日資產
    負債表上雖有記載資產總額7 千餘萬元，惟其上記載之銀行
    借款、應付票據、應付帳款等流動負債5 千5 百多萬元，股
    東權益即是當時增資後之數額1 千多萬元。嗣東艷公司因上
    開專利權產品瑕疵致遭退貨及滯銷，累積損失過大，而無財
    力繼續經營，以致於94年停業至今。被告孟慶明、史文得對
    於東艷公司業務之執行，並無違反法令之情事，自不負公司
    法第23條之損害賠償責任。另觀諸東艷公司93年12月31日資
    產負債表，可知該公司93年之淨值總額僅餘488,772 元，被
    告孟慶明、史文得於東艷公司財產不能清償債務時，縱使向
    法院聲請宣告破產，債權人亦無法受償，故未為聲請宣告破
    產，而逕為申請停止營業及辦理解散、清算等程序，被告並
    無故意或過失不聲請公司破產之情事，亦不負民法第35條之
    損害賠償責任。
  3.答辯聲明：原告之訴及其假執行之聲請均駁回。如受不利之
    判決，願供擔保請准宣告免為假執行。
三、本院之判斷：
  (一)原告主張：訴外人東艷公司於88年間與原告及訴外人盧定乾
    簽訂系爭契約即「生產技術及專利權轉移契約書」，向原告
    及盧定乾購買電暖爐之研發成果及專利權，約定價金為1千
    萬元，分4 期支付，每期250 萬元（原告與盧定乾各125 萬
    元），嗣東艷公司雖曾給付第1 期款，惟自90年12月31日起
    即未依約給付第2 至4 期款。原告就第2 、3 期款各125 萬
    元分別提起民事訴訟，先後經本院判決東艷公司應給付原告
    上開款項及利息確定在案（91年度重訴字第430 號、92年度
    訴字第1022號），然東艷公司迄今仍未依約或依確定判決給
    付第2 至4 期款各125 萬元及利息予原告等情，業據提出系
    爭契約1 份（見本院卷第9 頁）、本院91年度重訴字第430
    號、92年度訴字第1022號民事判決各1 份及其確定證明書各
    1 份（前者之確定日期為92年03月26日，後者之確定日期為
    92年11月18日，見本院卷第10至22頁、第23至26頁）等影本
    在卷為憑，並經本院依職權調閱上開兩件民事卷宗查核相符
    ，足信屬實。
  (二)原告另主張：東艷公司曾於90年間辦理增資，該年度結算仍
    有資產7 千餘萬元，90年12月14日之銀行存款結餘為1 千萬
    1 千元，以當時東艷公司資產總額7,178 萬元，扣除債務後
    ，股東權益尚有1,641 萬元，因此當時東艷公司資產淨值絕
    對超過原告對該公司之債權額375 萬元。然被告孟慶明、孟
    慶平、史文得為東艷公司之董事，於東艷公司依法應給付且
    有能力給付原告上開款項及利息時，竟刻意拒不付款，復將
    東艷公司自94年起實際停止營業迄今，且於停業期間竟無端
    使東艷公司7 千餘萬元之資產頓減為16萬餘元（東艷公司96
    年及97年資產負債表中並未列舉對原告之負債），資產去向
    不明，而被告孟慶芳係東艷公司之監察人，依法應監督公司
    業務之執行、調查公司相關財務狀況及查核簿冊文件，然卻
    未予以監督及查核，被告違法隱匿負債及刻意不給付應付款
    且涉嫌製作不實會計帳冊，致原告債權無法自東艷公司獲償
    而受有損害，被告4 人負責執行東艷公司業務，依公司法第
    8 條、第23條及民法第184 條規定，應連帶對原告負侵權行
    為損害賠償責任等語，業據被告否認，並以前詞置辯。經查
    ：
  1.依公司法第8 條第1 、2 項規定，該法所稱公司負責人，在
    股份有限公司為董事；公司之清算人、股份有限公司之監察
    人，在執行職務範圍內，亦為公司負責人。又公司法第23條
    規定「公司負責人應忠實執行業務並盡善良管理人之注意義
    務，如有違反致公司受有損害者，負損害賠償責任（第1 項
    。公司負責人對於公司業務之執行，如有違反法令致他人受
    有損害時，對他人應與公司負連帶賠償之責（第2 項）。」
    。另民法第184 條第1 、2 項則規定：「因故意或過失，不
    法侵害他人之權利者，負損害賠償責任。故意以背於善良風
    俗之方法，加損害於他人者亦同（第1 項）。違反保護他人
    之法律，致生損害於他人者，負賠償責任。但能證明其行為
    無過失者，不在此限（第2 項）。」。再按，因「侵權行為
    所發生之損害賠償請求權，以有(一)故意或過失不法侵害他人
    權利之行為、(二)損害之發生、(三)損害與行為之間有因果關係
    ，為其成立要件」；而民法第184 條第1 項前項規定侵權行
    為以故意或過失不法侵害他人之權利為成立要件，故主張對
    造應負侵權行為責任者，應就對造之有故意或過失負舉證責
    任；又「所謂侵權行為之債，固須損害之發生與侵權行為間
    有相當因果關係始能成立，惟所謂相當因果關係，係以行為
    人之行為所造成的客觀存在事實，為觀察的基礎，並就此客
    觀存在事實，依吾人智識經驗判斷，通常均有發生同樣損害
    結果之可能者，該行為人之行為與損害之間，即有因果關係
    」（分別參照最高法院48年度台上字第481 號判例、41年度
    台上字第932 號判決、76年度台上字第158 號判決）。
  2.原告主張：被告孟慶明與其配偶史文得均為東艷公司之董事
    一節，為被告所不爭執，並核與東艷公司變更登記表所載內
    容相符（見本院另案99年訴字第1 號民事卷第47頁），足信
    為真。關於被告孟慶平、孟慶芳部分，經本院依職權調閱上
    開2 人之90至95年間財產所得資料（按此為個人全部財產資
    料，事屬隱私，且因其全部財產並非均與本案有關，故本院
    僅將批示查詢之審理單附卷，惟查得之資料則外放不附卷而
    未供兩造閱覽），可知孟慶平、孟慶芳2 人未曾自東艷公司
    領得任何薪資所得，亦無投資東艷公司之紀錄，此外，被告
    孟慶平前曾提起訴訟，並經本院以99年度訴字第1 號判決確
    認孟慶平與東艷公司間董事之委任關係不存在確定在案，經
    濟部亦已核准撤銷東艷公司有關孟慶平之董事職務部分登記
    ，此有孟慶平提出之本院上開民事判決、經濟部99年06 月
    14日函文各1 份在卷為憑（見本院卷第87至92頁），復經本
    院依職權調閱本院99年度訴字第1 號民事案卷查核屬實，故
    被告所稱：被告孟慶平、孟慶芳均未參與東艷公司之經營與
    業務執行一節，足信為真。據此，原告主張：被告孟慶平、
    孟慶芳2 人執行東艷公司業務而不法侵害原告之權利，應負
    賠償責任一節，即屬無據。
  3.關於被告孟慶明、史文得為東艷公司董事，其等執行公司業
    務有無不法侵害原告之權利一節：
    (1)觀諸東艷公司90年12月14日之資產負債表，可知當時東艷
      公司資產總額為7,178 萬8,46 2元，負債總額為5,537 萬
      1,226 元，上開兩者之差額1,641 萬7,236 元則列為股東
      權益（見本院卷第29頁背面），惟依該年度之會計師查核
      報告書，可知該年度資產總額的其中一筆「存款1 千萬1
      千元」（即原告所指之銀行存款結餘1 千萬1 千元），其
      中1 千萬係股東會決議增資，另有1 千元則是股東即孟慶
      明因辦理開戶之需而墊付之開戶款，屬股東往來性質（見
      同卷第28頁背面）。而參酌系爭契約之訂立日期為88年10
      月07日，系爭契約關於東艷公司應給付原告與第三人讓渡
      金之時程分別為89年12月01日、90年12月01日、91年12月
      01日、92年12月01日，及參諸原告與東艷公司之另案本院
      91年度重訴字第430 號、92年度訴字第1022號民事判決內
      容，可知東艷公司於88年10月簽約後確實便開始進行電暖
      爐之研發、生產及製造等，從而被告所稱：90年度之上開
      1 千萬元增資，即係用於生產系爭契約之專利權產品所需
      購置之材料、配備等語，應屬可採。則東艷公司90年度之
      資產總額，於扣除負債總額及已有特定用途之增資款項後
      ，應尚餘641 萬7,236 元。則原告所稱：東艷公司於90年
      12月14日時尚有7 千餘萬之資產一節，顯係漏未扣除公司
      負債及前述特定用途之增資款項而容有誤會，附此敘明。
    (2)再觀諸原告與東艷公司之另案本院91年度重訴字第430 號
      、92年度訴字第1022號民事判決內容，可知東艷公司在生
      產、銷售系爭契約專利權產品（電暖爐）之過程中，確有
      發生電暖爐多次燒毀之情形，依該案證人盧定乾（亦為系
      爭契約的專利權出賣人之一）所證稱略以：…技術部分由
      我在88年10月左右一直到90年09月在東艷公司任職，並做
      現場的生產技術指導及後續研發，因為是新的專利，所以
      在生產階段，在定料選擇追料都有很多波折，從88年11月
      到上市只有1個多月時間，所以蠻累的，做出來的產品，
      ，因為在開關部分有比較多的故障情形，後來我們作檢討
      ，開關本身有問題，和廠商討論過後把開關做修正，開關
      和線接點過熱，過熱的原因有可能是接點鬆脫或者是材質
      不良，所以和做開關的廠商檢討將接點的材質由鐵的改成
      銅的，改過以後第二代就我瞭解比較沒有這方面的問題，
      …，這部分我們有設計圖，設計圖也有交給東艷公司，恆
      溫開關原始的規格就是15安培，恆溫開關是東艷公司和開
      關公司買的，那家開關公司是我們在研發的過程有測試過
      ，後來就把這家公司名單交給東艷公司，但是沒有指定要
      用這家開關公司；東艷公司生產的第一代產品，恆溫開關
      的部分有達到15安培；恆溫開關的採購，當時我或洪志平
      並沒有指定要用那家公司的產品，但我們只提供那家廠商
      名單給東艷公司，後來史文得有另外找其他廠商；我有看
      過燒燬，燒燬是面板燒燬，因為我看到的燒燬已經是殘骸
      ，所以沒有辦法找出燒燬的原因，但是判斷也應該跟接點
      有關係，這數量不多；如果是面板燒一個洞的，我接觸的
      大約有上百個，原因應該是我上開陳述的原因；接點鬆脫
      也有可能是裝配問題，這部分我們就沒有辦法逐台檢驗，
      所以我們只從材質去改善，生產過程是人工裝配的；第一
      代用鐵片做的恆溫開關，根據廠商給我們的資料，鐵片可
      以耐15安培，但後來改用銅片，是因為沒有辦法完全排除
      上開檢討的故障原因，所以就只好把安全係數拉大而改成
      銅片；另卷附東艷公司91年01月31日傳真之「本公司生產
      的電暖（爐）有燻黑客戶窗簾一事︰一經查證後，判斷為
      零件接線有瑕疵，致使該處產生高溫並燒毀塑膠絕緣套及
      控制面板盒，產生的黑煙燻黑窗簾」等文字，是我從台南
      發電子郵件到東艷公司，由公司小姐轉成文字把它發出去
      的等語（見本院91年度訴字第430 號民事事件92年01月09
      日言詞辯論筆錄，傳真內容亦附於該卷內）；據上，應認
      被告所稱：因系爭契約之專利權產品陸續發生產品燒燬等
      瑕疵，甚至造成火災事故，致遭退貨及滯銷，所以90年12
      月14日資產負債表上記載之股東權益即當時增資後之1 千
      多萬元因而全部虧損掉，之後並導致無財力繼續經營，以
      致於94年停業迄今等語，尚非無據。
    (4)從而，原告主張：東艷公司於90年12月間尚有資產7 千餘
      萬元，然被告孟慶明、史文得執行公司業務，卻於東艷公
      司有能力並應給付原告前述款項時，刻意拒不付款，並將
      東艷公司自94年起停止營業迄今，使東艷公司原有之7 千
      餘萬元資產無端減為16萬餘元，致原告受有無法獲償之損
      害等節，均尚難認屬有據，不足憑採。
  (三)原告復主張：縱認被告無違法隱匿負債及刻意拒不給付應付
    款予原告，而東艷公司確有發生資產減少而不足清償債務之
    情形，惟被告孟慶明、孟慶平及史文得明知東艷公司財產不
    足清償債務時，依民法第35條規定，應即聲請破產，卻不為
    之，被告孟慶芳又怠於監督及查核，致原告債權受有損害，
    則被告仍應就原告之損害負連帶賠償責任等語，亦據被告否
    認，並以前詞置辯。查：
  1.依前所述，被告孟慶平、孟慶芳均未參與東艷公司之經營與
    業務執行一情，已足堪認定，是以原告主張：被告孟慶平明
    知東艷公司財產不足清償債務卻未即時聲請破產，被告孟慶
    芳又怠於監督及查核，致原告債權受有損害，故被告孟慶平
    、孟慶芳仍應負損害賠償責任一節，亦屬無據，先予敘明。
  2.按「法人之財產不能清償債務時，董事應即向法院聲請破產
    （第1 項）。不為前項聲請，致法人之債權人受損害時，有
    過失之董事，應負賠償責任，其有二人以上時，應連帶負責
    （第2 項）。」，民法第35條第1 、2 項固定有明文。惟「
    法人之債權人，主張法人之財產不能清償債務，其董事未即
    聲請宣告法人破產，致其債權受損害，而對董事請求賠償損
    害者，應就董事如即時為此聲請，其債權較有受償可能之事
    實，負舉證證明之責，此就民法第35條規定之旨趣推之自明
    」，有最高法院62年台上字第524 號判例可資參照。
  3.如前所述，東艷公司自88年10月07日與原告及訴外人盧定乾
    簽訂系爭契約而開始研發、生產系爭專利權產品後，因產品
    陸續發生燒毀、面板燒一個洞或甚至引發火災之事故，導致
    產品遭退貨及滯銷等情，則該公司原投入之資金不僅無法獲
    得預期之回收，反而可能尚需額外增加善後及賠償之金額，
    則公司之財務狀況必定日趨惡化。此觀本院依職權向財政部
    台灣省北區國稅局中壢稽徵所調閱之東艷公司91、92、93年
    所得稅結算申報書之資產負債表，可知該公司於91年12月31
    日之資產總額雖有1,881 萬4,633 元，惟公積及盈餘已轉為
    負數（-316萬1,018 元），其負債（679 萬5,651 元）加上
    「資本（實收）1500萬元」及「公積及盈餘（-316萬1,018
    元）」才等於該年度之資產總額1,881 萬4,633 元；而東艷
    公司於92、93年之「公積及盈餘」亦均為負數，分別為-531
    萬1,856 元、-1,451萬1,228 元，另因東艷公司未辦理94、
    95年之營利事業所得稅結算申報，故無法調得該2 年度之資
    產負債表（中壢稽徵所回函及前述資產負債表，附於本院卷
    第55至58頁），亦足資佐證。是以，東艷公司依其90年12月
    14日之資產負債表所示雖尚有641 萬7,236 元之資產淨值，
    惟因後續系爭專利權產品陸續發現瑕疵及造成災害，導致無
    法獲利、衍生債務及虧損，公司資產已成負數。準此，東豔
    公司之財產不能清償債務時，其董事依民法第35條第1 項規
    定應即向法院聲請破產，然如前所述，該公司因系爭專利權
    產品之生產、銷售而導致重大虧損，於91年度公司財務即呈
    負債狀況，且負債金額持續增加，則尚難認被告孟慶明、史
    文得2 人如即時為破產聲請，原告之債權即較有受償之可能
    ；況按，公司之資產乃全體債權人之總擔保，是亦難要求東
    艷公司應單獨先對原告1 人負清償之責；此外，原告對於如
    被告「即時為破產聲請，其債權較有受償可能」一情，又未
    提出其他可供佐證之相關證明，難認原告對此事實已盡舉證
    之責，故原告依民法第35條規定主張被告孟慶明、史文得應
    負連帶賠償責任一節，即難認有據。
  (四)綜上所述，原告依據公司法第23條、民法第35條、第184 條
    等規定，請求被告4 人負連帶損害賠償責任，並聲明：被告
    應連帶給付原告375 萬元，及其中125 萬元自91年01月01日
    起、其中125 萬元自95年05月02日起、又其中125 萬元自起
    訴狀繕本送達翌日起，均至清償日止，按年息5 ％計算之利
    息等節，均難認有理由，應予駁回。其假執行之聲請，因訴
    遭駁回而失所附麗，應併予駁回。
四、結論：原告之訴為無理由，依民事訴訟法第78條，判決如主
    文。
中    華    民    國   100    年    2     月    24    日
                        民事第三庭    法  官  周玉
以上正本係照原本作成。
如對本判決上訴，須於判決送達後20日內向本院提出上訴狀。
如委任律師提起上訴者，應一併繳納上訴審裁判費。
中    華    民    國   100    年    3     月    7     日
                                      書記官  楊郁馨